【裁判字號】    97,訴,89
【裁判日期】    970115
【裁判案由】    違反毒品危害防制條例
【裁判全文】
臺灣彰化地方法院刑事判決                97年度訴字第89號
公  訴  人  臺灣彰化地方法院檢察署檢察官
被      告  甲○○
上列被告因毒品危害防制條例案件，經檢察官提起公訴（96年度
毒偵字第5896號），被告於本院準備程序中自白犯罪，本院認有
刑事訴訟法第273 條之1 第1 項之情形，合議裁定由受命法官獨
任進行簡式審判程序，茲審理判決如下：
    主  文
甲○○施用第一級毒品，累犯，處有期徒刑壹年。
    事  實
一、甲○○曾於民國（下同）89年間因施用毒品案件，經觀察、
    勒戒後，認有繼續施用毒品之傾向，經本院以89年度毒聲字
    第878 號裁定令入戒治處所施以強制戒治1 年，嗣經本院以
    89年度毒聲字第3288號裁定停止戒治，所餘戒治期間付保護
    管束，再經撤銷停止戒治，令入戒治處所施以強制戒治，並
    於90年7 月5 日執行完畢釋放，並由臺灣彰化地方法院檢察
    署檢察官於90年8 月27日以90年度戒毒偵字第1089、1090、
    1091、1092號為不起訴處分確定。其復不知悔改，於前揭強
    制戒治執行完畢釋放後5 年內，再於95年間因連續施用第一
    級毒品案件，經臺灣高等法院臺中分院於95年6 月23日，以
    95年度上訴字第778 號刑事判決判處有期徒刑11月確定；又
    於95年間因連續施用第一級毒品案件，經本院於95年10月11
    日，以95年度訴字第1502號判決判處有期徒刑11月確定。上
    開兩案嗣由本院以95年度聲字第2228號裁定定其應執行刑為
    有期徒刑1 年9 月，再經本院以96年度聲減字第739 號裁定
    減為應執行有期徒刑10月15日確定，甫於96年7 月16日執行
    完畢。詎其仍不知悔改，復基於施用第一級毒品海洛因之犯
    意，於96年9 月24日上午某時許，在其位於彰化縣彰化市○
    ○里○○路○ 段341 號住處內，以將海洛因摻水混合後，以
    針筒注射手臂血管之方式，施用第一級毒品海洛因一次。嗣
    於96年9 月25日下午1 時許，為警經其同意採集尿液送驗後
    ，結果呈現嗎啡陽性反應，始查悉上情。
二、案經臺中縣警察局烏日分局報請臺灣彰化地方法院檢察署檢
    察官偵查起訴，本院認有刑事訴訟法第273 條之1 第1 項之
    情形，而改依簡式審判程序審理。
    理  由
一、按除被告所犯為死刑、無期徒刑、最輕本刑為3年以上有期
    徒刑之罪或高等法院管轄第一審案件者外，於刑事訴訟法第
    273條第1項程序進行中，被告先就被訴事實為有罪之陳述時
    ，審判長得告知被告簡式審判程序之旨，並聽取當事人、代
    理人、辯護人及輔佐人之意見後，裁定進行簡式審判程序；
    除簡式審判程序及簡易程序案件外，第一審應行合議審判，
    刑事訴訟法第273 條之1 第1 項、第284 條之1 分別定有明
    文。本件被告甲○○所犯係死刑、無期徒刑、最輕本刑為3
    年以上有期徒刑或高等法院管轄第一審案件以外之罪，並於
    本院行準備程序時就被訴事實為有罪之陳述，本院合議庭依
    前揭規定，經評議結果，裁定改由受命法官獨任行簡式審判
    程序，先予敘明。
二、上揭事實，業據被告迭於偵訊、本院行準備程序與審理時均
    坦承不諱，且其於96年9 月25日為警查獲時所採取之尿液，
    經送鑑驗結果，確呈嗎啡陽性反應，此有臺中縣警察局烏日
    分局委託檢驗尿液代號與真實姓名對照表及中山醫學大學附
    設醫院檢驗科藥物檢測中心96年10月12日報告編號000000 0
    號尿液檢驗報告各一紙附卷可稽，足徵被告之自白與事實相
    符，堪以採信。
三、按觀察、勒戒或強制戒治執行完畢釋放後，5 年內再犯毒品
    危害防制條例第10條之罪，即應直接依法追訴判決，固毋庸
    再行該條例針對「初犯」所規定之觀察、勒戒或強制戒治等
    治療程序，然若係於觀察、勒戒或強制戒治執行完畢釋放後
    ，5 年後再犯第10條之罪者，則應重新依該條例第20條第1
    項、第2 項關於「初犯」之規定，先行送觀察、勒戒，並依
    其觀察、勒戒結果有無繼續施用毒品傾向，以定其是否施以
    強制戒治之治療程序，再於上開治療程序執行完畢後始由檢
    察官為不起訴處分，而非直接加以追訴處罰，此觀諸現行生
    效施行之毒品危害防制條例（於92年7 月9 日修正公布、自
    93年1 月9 日施行）第20條、第23條之規定甚明。而考諸前
    開毒品危害防制條例之修正理由主要係認觀察、勒戒或強制
    戒治後5 年後再犯者，顯見前所實施之觀察、勒戒或強制戒
    治已足以遮斷其施用毒品之癮，為期自新及協助其斷除毒癮
    ，對此5 年後再犯者仍適用初犯之規定（即該條例第20條第
    3 項之規定），即先經觀察、勒戒、強制戒治之程序【見該
    條例第20條修法理由5第3項修正理由 (二)】 ，且為配合簡
    化施用毒品犯之刑事處遇程序，並鑑於經觀察、勒戒或強制
    戒治執行完畢釋放後5 年內再犯者，其再犯率甚高，原據以
    實施之觀察勒戒及強制戒治既已無法收其實效，自應施以刑
    事處遇【見該條例第23條修正理由三 (二)】 ，凡此俱見現
    行毒品危害防制條例於修正時刪除修正前二犯及三犯之規定
    ，一改修法前繁雜之處遇程序，僅將施用毒品犯簡化區分為
    初犯、再犯外，並認施用毒品者係屬病患性犯人，以觀察、
    勒戒戒除其身癮，併以強制戒治方式祛除心癮之措施。由是
    觀之，現行毒品危害防制條例仍採「刑罰處遇程序」與「治
    療之保安處分程序」二者併行之方式，並將施用毒品者區分
    為「初犯」與「再犯」之不同，詳言之，倘毒品施用者係前
    經觀察、勒戒或強制戒制等治療程序執行完畢5 年後，始再
    施用毒品之「初犯」，因認前所執行之觀察、勒戒或強制戒
    治足收戒除毒癮之效，自應重新先經觀察、勒戒或強制戒治
    等治療程序，並於治療程序執行完畢後由檢察官直接為不起
    訴處分，毋庸對之追訴處罰，反觀，在「再犯」之情形，因
    其先前所為治療程序顯未能收祛除毒癮之實效，且考量施用
    毒品者之再犯率偏高，乃簡化其刑事處遇程序，而對之直接
    追訴處罰，不再施以保安處分之治療程序，是現行毒品危害
    防制條例所採「初犯」與「再犯」之界分，已揚棄過去修正
    前毒品危害防制條例所採一、二、三犯之判斷標準及處遇程
    序，且側重於觀察、勒戒或強制戒治等治療程序是否確實收
    其成效。因之，對於所謂「初犯」與「再犯」之區別，除應
    視其是否於觀察、勒戒或強制戒治執行完畢釋放後，5 年後
    再犯者外，尚應兼顧其前次所施予觀察、勒戒、強制戒治程
    序之成效以資判斷，如此方能貫徹現行毒品危害防制條例之
    修正立法意旨，且細繹現行毒品危害防制條例第20條、第23
    條之立法理由可知，所謂「再犯」應係指依該條例規定執行
    觀察、勒戒、強制戒治完畢釋放，再犯施用毒品罪者均屬之
   （見該條例第20修法理由二後段），是對於現行毒品危害防
    制條例第20條第3 項規定「觀察、勒戒或強制戒治執行完畢
    後，5年後再犯」之解釋，自應限於該施用毒品之行為人於
    觀察、勒戒或強制戒治執行完畢後5 年內均未再有任何施用
    毒品之犯行，始足當之，茍其施用毒品之犯行，前經觀察、
    勒戒或強制戒治執行完畢後，5 年內曾因再犯施用第一、二
    級毒品之行為，而經法院判處刑罰之處遇程序確定者，縱其
    係於觀察、勒戒或強制戒治執行完畢5 年後復為施用毒品者
   （即修正前毒品危害防制條例所稱之三犯或三犯以上），因
    其於治療程序之保安處分執行完畢5 年內，既仍有繼續施用
    毒品之犯行，即難認前所執行之治療程序有何戒除其身心毒
    癮之成效可言，自不得僅憑該次施用毒品犯行係在前次執行
    治療程序之保安處分完畢後，5 年後再犯一端，即依現行毒
    品危害防制條例第20條第3 項規定，逕認為「初犯」，而適
    用同條第1 、2 項之觀察、勒戒或強制戒治等治療程序，否
    則無異使接受治療程序執行成效不彰，而屢犯施用毒品罪之
    行為人，僅因其施用毒品行為與前次觀察、勒戒或強制戒治
    完畢之時間相距已逾5 年，反得循初犯之保安處分程序，獲
    邀寬典，不啻與前揭毒品危害防制條例之修法初衷背道而馳
    ，是就此情形，仍應認屬「再犯」之範疇，直接適用刑事刑
    罰處遇之程序，始符修法之本旨。查本件被告前曾於89年間
    ，因施用毒品案件，經本院以89年度毒聲字第878 號裁定令
    入戒治處所施以強制戒治，業於90年7 月5 日執行完畢釋放
    。其復不知悔改，在前開強制戒治執行完畢釋放後，且於5
    年內之95年間仍再犯施用第一級毒品案件，經臺灣高等法院
    臺中分院於95年6 月23日，以95年度上訴字第778 號判決判
    處有期徒刑11月確定等情，此有臺灣高等法院被告前案紀錄
    表及臺灣彰化地方法院檢察署刑案資料查註紀錄表各一份存
    卷可參，而被告本件施用第一級毒品海洛因之犯行，雖係在
    前次90年間強制戒治執行完畢5 年後所犯，惟被告於上開強
    制戒治執行完畢5 年內，曾再犯施用第一級毒品之罪經法院
    宣示判決並確定，已詳述如前，顯見其並非於強制戒治執行
    完畢後5 年內均無任何施用毒品之犯行，且其既已於強制戒
    治執行完畢5年內再犯施用第一級毒品之罪，已符合毒品危
    害防制條第23條第2 項之所定之追訴要件，揆諸前開毒品危
    害防制條例條文及說明，被告所為本件施用第一級毒品海洛
    因之犯行，即無「初犯」規定之適用，自均毋須再重新施予
    觀察、勒戒或強制戒制之處遇程序，而均應直接訴追處罰。
四、核被告甲○○所為，係犯毒品危害防制條例第10條第1 項之
    施用第一級毒品罪。被告為施用毒品而持有第一級毒品，其
    持有之低度行為應為施用之高度行為所吸收，不另論罪。末
    查被告曾於95年間因連續施用第一級毒品案件，經臺灣高等
    法院臺中分院於95年6 月23日，以95年度上訴字第778 號刑
    事判決判處有期徒刑11月確定；又於95年間因連續施用第一
    級毒品案件，經本院於95年10月11日，以95年度訴字第1502
    號判決判處有期徒刑11月確定。上開兩案嗣由本院以95年度
    聲字第2228號裁定定其應執行刑為有期徒刑1 年9 月，並經
    本院以96年度聲減字第739 號裁定減為應執行有期徒刑10月
    15日確定，經入監服刑，甫於96年7 月16日執行完畢釋放，
    有臺灣彰化地方法院檢察署刑案資料查註紀錄表、臺灣高等
    法院被告前案紀錄及臺灣高等法院在監在押全國紀錄表各一
    份附卷可稽，被告前受有期徒刑執行完畢，於5 年以內故意
    再犯本件有期徒刑以上之罪，為累犯，應依刑法第47條第1
    項之規定加重其刑。
五、量刑及沒收部分：爰審酌被告曾因施用毒品經執行觀察、勒
    戒及強制戒治後，仍未能戒斷其施用毒品之惡習，再犯本件
    施用毒品犯行，足見其雖經觀察、勒戒及強制戒治之治療程
    序，猶未能戒絕毒品而再次施用，惡行非輕，顯未能善體國
    家設置觀察、勒戒及強制戒治機構，協助毒品施用者戒除毒
    癮之良法美意，惟念及施用毒品本質上係戕害自身健康之行
    為，尚未嚴重破壞社會秩序或侵害他人權益，及其施用第一
    級毒品海洛因之動機、目的、所生危害及犯罪後坦承犯行態
    度尚屬良好等一切情狀，量處如主文所示之刑，以示懲儆。
據上論斷，應依刑事訴訟法第273 條之1 第1 項、第299 條第1
項前段，毒品危害防制條例第10條第1 項，刑法第11條前段、第
47 條 第1 項，判決如主文。
本案經檢察官張聖傳到庭執行職務。
中    華    民    國    97    年    1     月    15    日
                      刑事第二庭      法  官  黃齡玉
以上正本證明與原本無異。
如不服本判決，應於判決送達後10日內，向本院提出上訴書狀，
上訴書狀應「敘述具體上訴理由」，並按他造當事人之人數附繕
本。「切勿逕送上級法院」。
中    華    民    國    97    年    1     月    15    日
                                      書記官  施嘉玫
毒品危害防制條例第10條第1項
施用第一級毒品者，處 6 月以上 5 年以下有期徒刑。


司法院資訊處製作；財團法人民間司法改革基金會備份。
